【裁判字號】    98,上,74
【裁判日期】    990120
【裁判案由】    返還不當得利等
【裁判全文】
臺灣高等法院臺中分院民事判決            98年度上字第74號
上  訴  人  丁○○
訴訟代理人  郭明仁律師
上  訴  人  中華電信股份有限公司
法定代理人  甲○○
訴訟代理人  丙○○
            戊○○
上  訴  人  魅力羅丹管理委員會
兼上列一人
法定代理人  乙○○
上列二人共同
訴訟代理人  黃英傑律師
上列當事人間請求返還不當得利等事件，上訴人對於中華民國97
年12月10日臺灣臺中地方法院96年度訴字第2733號第一審判決提
起上訴，本院於民國99年1月6日辯論終結，玆判決如下：
    主  文
原判決命上訴人魅力羅丹管理委員會、乙○○超過「連帶給付丁
○○新台幣二十八萬五千四百八十元，及其中新台幣九萬三千四
百八十元自民國九十六年十月十三日起算利息，其中新台幣十九
萬二千元自同月十六日起算利息，並自民國九十六年十月一日起
至原判決主文第一項履行之日止，按月連帶給付丁○○新台幣一
千五百五十八元，自九十八年十月十六日起至原判決主文第一項
履行之日止，按月連帶給付丁○○新台幣四千元」部分，暨該部
分假執行聲請，並訴訟費用（確定部分除外）之裁判均廢棄。
上列廢棄部分，上訴人丁○○在第一審之訴及假執行聲請，均駁
回。
上訴人魅力羅丹管理委員會、乙○○其餘上訴駁回。
上訴人丁○○、中華電信股份有限公司上訴駁回。
第一、二審訴訟費用（確定部分除外）由上訴人魅力羅丹管理委
員會、乙○○連帶負擔五分之二，由上訴人中華電信股份有限公
司負擔五分之一，餘由上訴人丁○○負擔。
本判決上訴人丁○○勝訴部分，關於原判決主文第一項命上訴人
中華電信股份有限公司履行部分，於上訴人丁○○以新台幣二十
三萬四千元供擔保後，得假執行；但上訴人中華電信股份有限公
司如於執行標的物拍定或變賣前，以新台幣七十萬元為上訴人丁
○○預供擔保，得免為假執行；關於命魅力羅丹管理委員會、乙
○○連帶給付部分，於上訴人丁○○以新台幣十萬元供擔保後，
得假執行；但上訴人魅力羅丹管理委員會、乙○○如於執行標的
物拍定或變賣前，以新台幣三十萬元為上訴人丁○○預供擔保，
得免為假執行。
    事實及理由
一、上訴人丁○○（下稱丁○○）主張：其於民國（下同）80年
    7月間購買坐落台中市○區○○街2段262號（下稱系爭大樓
    ）12樓之3房屋（下稱系爭房屋），購買時唐盟建設股份有
    限公司（下稱唐盟公司）之房屋預定買賣契約書第五條約定
    ：「頂層屋面除架設電視天線及公共設施水電錶查察外，屬
    第12樓保管使用」，為共有人間之分管契約之約定，系爭房
    屋上方頂層屋面（下稱系爭頂層屋面）自屬丁○○保管使用
    ，享有使用上獨立性，足以排除他人干涉之權利。詎87年間
    對造上訴人魅力羅丹管理委員會（下稱魅力羅丹管委會）及
    當時之主任委員即對造上訴人乙○○（下稱乙○○）未經丁
    ○○同意，擅自將系爭頂層屋面出租予東森寬頻電信股份有
    限公司（下稱東森公司）作為發射基地台基地使用，嗣於93
    年間租約終止後，與對造上訴人中華電信股份有限公司（下
    稱中華電信公司）訂定「基地台房屋租賃契約書」（下稱系
    爭基地台租賃契約），自94年5月16日起擅自提供系爭頂層
    屋面，如原判決附圖（即臺中市中正地政事務所97年9月19
    日土地複丈成果圖，下稱附圖）所示A部分面積8.19平方公
    尺予中華電信公司設置基地台、B部分面積0.29平方公尺及E
    部分面積0.29平方公尺設置冷氣外機、C部分面積0.29平方
    公尺及D部分面積0.29平方公尺設置天線箱，並於基地台、
    冷氣外機及天線箱間設置接連管線（下統稱系爭基地台），
    每月收取新台幣（下同）2萬元之租金。魅力羅丹管委會及
    乙○○未徵得丁○○之同意，擅自將該頂層屋面出租予中華
    電信公司，係妨害丁○○對於該頂層屋面之管有，魅力羅丹
    管委會、乙○○、中華電信公司（下稱魅力羅丹管委會等三
    人）之行為係共同不法侵害丁○○之權利，且無法律上之原
    因而受有利益，致丁○○受有不能使用系爭頂層屋面之損害
    ，應賠償丁○○以每月5000元計算91年10月1日至94年3月31
    日共30月之損失15萬元，以每月2萬元計算94年5月16日至96
    年10月1日止共28.5月之損失57萬元，並自96年10月1日起至
    拆除系爭基地台之日止，按月給付2萬元。又因系爭頂層屋
    面設置基地台，有影響健康之虞，使系爭房屋迄今無法出租
    ，依台中市不動產估價師公會鑑定結果，認房價減損10%，
    租金每月減少4000元，茲以每月4000元計算損失，按本件起
    訴狀繕本送達翌日為96年10月13日，請求96年10月15日追溯
    2年即94年10月16日起至96年10月15日止，及起訴後96年10
    月16日起至98年10月15日止4年間之損失19萬2000元，暨自9
    8年10月16日起至拆除系爭基地台之日止，按年賠償4萬8000
    元等情，爰本於所有權、侵權行為、不當得利之法律關係，
    求為命：(一)中華電信公司應將系爭基地台之設備拆除，並將
    占用空間返還丁○○。(二)魅力羅丹管委會、乙○○應連帶給
    付丁○○59萬3886元，及自96年10月13日（即起訴狀繕本送
    達翌日，丁○○98年11月20日辯論意旨狀於該日增列翌日，
    應係誤載）起至清償日止，按年利率5%計算之利息。中華電
    信公司就其中給付丁○○57萬元，及自96年10月13日起至清
    償日止，按年利率5%計算之利息，應與魅力羅丹管委會、乙
    ○○連帶給付。魅力羅丹管委會等三人並應自96年10月1日
    起至系爭基地台拆遷日止，按月連帶給付丁○○2萬元。(三)
    魅力羅丹管委會等三人應連帶給付丁○○19萬2000元，及自
    96年10月16日起至清償日止，按年利率5%計算之利息，並自
    98年10月16日起至系爭基地台拆遷日止，按年連帶給付丁○
    ○4萬8000元之判決（丁○○於原審請求：(一)中華電信公司
    將系爭基地台之設備拆除，並將占用空間返還丁○○；(二)魅
    力羅丹管委會、乙○○應連帶給付丁○○315萬3000元，並
    自起訴狀繕本送達翌日起至系爭基地台拆遷之日止，按年利
    率5%計算之利息；中華電信公司就其中164萬7300元本息與
    魅力羅丹管委會、乙○○連帶給付丁○○，(三)魅力羅丹管委
    會等三人應自96年10月1日起至系爭基地台拆遷之日止，按
    月連帶給付丁○○5萬7800元。原審判決：(一)中華電信公司
    應將系爭基地台之設備拆除，並將占用空間返還丁○○；(二)
    乙○○、魅力羅丹管委會應分別給付丁○○59萬3886元，及
    自96年10月13日起至上開第一項履行之日止，按年利率5%計
    算之利息，並自96年10月1日起至上開第一項履行之日止，
    按月給付丁○○2萬元；其2人如其中1人已履行給付，另1人
    免給付之義務；駁回丁○○其餘請求。對造上訴人3人就其
    等敗訴部分聲明不服；丁○○就其敗訴部分，原除逾損害賠
    償請求權2年時效部分之租金請求外均聲明不服，嗣於本院
    98 年11月20日以書狀撤回逾首開(一)、(二)、(三)項請求部分之
    上訴，就其撤回部分，茲不予論述）。
二、魅力羅丹管委會、乙○○則以：唐盟公司於80年間興建系爭
    大樓，該公司負責人己○○基於私心，將頂樓A、B、C三戶
    登記於其妻陳盧花、其子丁○○名下，且未告知各原始購買
    人，亦未給予合理之審閱期間，致各原始購買人受蒙蔽，使
    陳盧花、丁○○依該建商準備之房屋預定買賣契約書第五條
    第二款後段約定，取得系爭大樓屋頂平台專用權而無期間限
    制，該定型化契約條款違反誠信原則及公序良俗，應屬無效
    。丁○○就系爭頂層屋面長年無保管使用之外觀，現場亦無
    約定專用之標示，除原始區分所有權人可藉與唐盟公司間所
    訂立之房屋預定買賣契約書得知系爭頂層屋面屬丁○○保管
    使用外，其餘區分所有權人無從得知，依大法官會議釋字第
    349號解釋，其餘區分所有權人自不受該分管契約之拘束，
    系爭大樓住戶32戶，原始區分所有權人僅14戶，大多數區分
    所有權人不知該分管契約存在，上開預定買賣契約書之約定
    不能拘束現區分所有權人。且上開約定違反公寓大廈管理條
    例第七條規定，依民法第七十一條規定，該分管契約自公寓
    大廈管理條例84年6月28日公布施行後，亦已失效。縱丁○
    ○主張之分管約定為真，系爭大樓屋頂平台亦應以公共使用
    為優先，在不抵觸公共使用之餘，才歸第12樓住戶「保管使
    用」，前開契約第五條除外規定舉出「架設電視天線、公共
    設施、水電錶」等，以「供系爭大樓住戶內部共同使用所必
    須」為特徵，設置基地台，係為了維持大樓全體住戶之通話
    品質，且租金收入可充作大樓共同基金，其性質與電視天線
    、公用水電錶等公共用途相似，應優先於丁○○之使用權。
    丁○○對系爭頂層屋面有保管義務，才有使用權能，卻久居
    台北市，未善盡保管之責，豈能獨占任其閒置，況有使用權
    能，仍非具有所有權，並無收益權，丁○○不得主張民法第
    七百六十七條之除去妨害請求權，出租系爭頂層屋面之租金
    不得全歸丁○○，況魅力羅丹管委會向中華電信公司每月收
    取之2萬元，非單純場地租用費，尚需盡繳納稅捐、配合改
    裝設施、修繕房屋、防杜爭議事件、賠償遷移損失、提供大
    樓管道間及管線路徑、容許安裝或調整設備等義務，否則不
    到3坪之頂樓平台何需租金2萬元。系爭基地台除所占面積甚
    小，對丁○○使用頂樓平台幾無妨礙外，且屬行動通信基地
    台（屬弱波），而非無線基地台（屬強波），更非類似強波
    發射設備，不適用公寓大廈管理條例第三十三條規定，其設
    置無須經頂樓區分所有權人同意。丁○○久居台北市，從未
    使用頂樓平台，強令拆除系爭基地台，實屬權利濫用，違反
    民法第一百四十八條規定，事實上，設置系爭基地台時曾獲
    丁○○同意，其係近因積欠管理費遭訴請繳納，惱羞成怒而
    濫提本訴。縱認本件需交付部分租金予丁○○，系爭大樓之
    非原始區分所有權人既非當然知悉或可得知悉分管契約之存
    在，自不受拘束，系爭大樓所收取之租金共72萬元，以原始
    區分所有權人建物總面積2701.72平方公尺與系爭大樓建物
    總面積6783.74平方公尺比例計算，丁○○得請求之租金至
    多為28萬6750元。惟系爭大樓曾於95年6月15日修繕頂樓平
    台，共花費13萬元，由魅力羅丹管委會支付，若謂頂樓平台
    歸第12樓區分所有權人保管使用，修繕費即應由其等負擔，
    以丁○○所有系爭房屋面積216.36平方公尺與第12樓3戶總
    面積527.64平方公尺比例計算，丁○○應分擔之金額為5萬3
    307元，丁○○另積欠95年12月起至97年10月之管理費8萬27
    81元，爰主張抵銷，魅力羅丹管委會至多需給付丁○○之金
    額為15萬0662元。至於乙○○乃經區分所有權人會議之決議
    ，代表管委會簽訂系爭基地台租賃契約，無任何不法之故意
    ，且乙○○非原始區分所有權人，無從知悉屋頂平台有專用
    權，又行動電話基地台非強波發射設備，其設置無庸取得丁
    ○○同意，且經全體區分所有權人決議，非乙○○擅為，無
    以背於善良風俗之方式侵害丁○○可言，乙○○無故意或過
    失侵害丁○○之權利，自無賠償義務。又系爭基地台於90年
    間始設置，系爭房屋則自87年5月即無人承租，該房屋未出
    租，係因丁○○居住臺北而不便處理，未積極尋求出租，及
    房屋市場機能、房租價格過高等因素所致，與頂樓設置基地
    台無因果關係。況中華電信公司已表明願以每月3萬元承租
    ，丁○○只需配合即可避免任何損失，其拒不接受，租金減
    少之損失乃丁○○自己造成，無強求賠償之理等語，資為抗
    辯。
三、中華電信公司則以：系爭大樓外觀上並無足以令人知悉或可
    得知悉有分管約定存在，魅力羅丹管委會及乙○○保證經合
    法權利人同意或授權，其始與魅力羅丹管委會簽訂系爭基地
    台租賃契約，承租系爭頂層屋面設置基地台，縱丁○○主張
    其享有約定使用管理權屬實，中華電信公司為善意第三人，
    依民法第九百五十二條之規定，自得為租賃物之使用及收益
    ，且此項占有使用所獲得之利益，中華電信公司不負返還之
    義務。另基地台之設置係屬公共設施，縱買賣契約確有分管
    效力，亦不能排除電信等公共設施之設置及魅力羅丹管委會
    對於共有部分之管理使用權。又電信法第三十三條第二項修
    訂時，因公寓大廈管理條例第三十三條第二款尚未增訂，故
    僅明文排除公寓大廈管理條例第八條第一項，惟從電信設備
    具濃厚公益目的考量，應具優先性。而中華電信公司所設置
    之基地台並非屬強波發射設備，亦無公寓大廈管理條例第三
    十三條第二款之適用餘地。其就承租系爭頂層屋面設置系爭
    基地台，無故意或過失之侵權行為，亦無返還不當得利之義
    務。又系爭基地台於90年間始設置，系爭房屋則自87年5月
    即無人承租，顯然系爭房屋未出租，係因丁○○要求之租金
    高於市場行情且未積極尋求出租所致，與基地台之設置並無
    因果關係，丁○○請求損害賠償，自屬無據等語，資為抗辯
    。
四、查，丁○○為系爭大樓12樓之3房屋（即系爭房屋）之區分
    所有權人，其於80年7月間購買系爭房屋時，與唐盟公司訂
    定之房屋預定買賣契約書第五條約定：「（公共設施）…本
    大樓頂層屋面，除架設電視天線及公共設施水電錶查察外，
    屬12樓保管使用」；魅力羅丹管委會與中華電信公司簽訂系
    爭基地台租賃契約，由魅力羅丹管委會以每月2萬元，將系
    爭頂層屋面約10坪之面積，出租予中華電信公司架設基地台
    ，租賃期間自94年5月16日起至99年5月15日止，現由中華電
    信公司依約使用中；丁○○尚未繳納系爭大樓95年12月至97
    年10月之管理費8萬2781元；系爭大樓頂樓平台曾於95年間
    進行修繕，修繕費用13萬元；系爭大樓原始區分所有權人總
    面積為2701.72平方公尺，非原始區分所有權人總面積為408
    2.02平方公尺等事實，有建物登記第二類謄本、現場照片、
    系爭房屋預定買賣契約書、系爭基地台租賃契約、華南商業
    銀行台中港路分行97年3月31日函檢送系爭大樓其餘8戶預定
    買賣契約書等件影本為證（見原審卷(一)10至29、41、42、13
    4至165頁），並為兩造所不爭（見本院卷88、161頁），復
    經原審法院會同兩造、台中市中正地政事務所測量人員現場
    勘驗測量無誤，製有勘驗測量筆錄、土地複丈成果圖在卷可
    稽（見原審卷(一)274至280頁），自堪信為真實。
五、丁○○主張其於80年7月間購買系爭房屋，並登記為所有權
    人，依房屋預定買賣契約書第五條約定：「（公共設施）…
    本大樓頂層屋面，除架設電視天線及公共設施水電錶查察外
    ，屬12樓保管使用」，有系爭房屋預定買賣契約書為證（見
    原審卷(一)20頁），並有華南商業銀行台中分行97年3月31日
    函檢送系爭大樓其餘8戶預定買賣契約書影本，均有相同之
    約定（見原審卷(一)134至165頁），並經證人即唐盟公司負責
    人己○○證述：系爭大樓於80年間建設完成後，系爭房屋出
    賣給丁○○時，約定如第五條第二款所載，其他各戶均有相
    同約定等語，並提出系爭大樓3樓A、B，4樓B、C，6樓A、B
    、C，9樓C，10樓A、B，11樓A、B及12樓A、B各戶買賣契約
    書供原審法院核對無誤（見原審卷(一)171、172頁），堪認唐
    盟公司出賣系爭大樓與丁○○及各承購戶均各別約定，系爭
    頂層屋面由買受12樓之承購戶保管使用。魅力羅丹管委會、
    乙○○爭執系爭房屋預定買賣契約書係偽造及約定內容非真
    實，不足採取。
六、按公寓大廈管理條例實施前，區分所有建築物之所有人，於
    分別出售其區分所有權時，以契約約定將該建築物之特定共
    用部分供特定區分所有權人使用，倘無違反強制或禁止之規
    定，成立分管契約，各立約之區分所有權人應受其拘束。又
    公寓大廈等集合住宅之買賣，建商與各承購戶約定，公寓大
    廈之共用部分或其基地之空地由特定共有人使用者，除別有
    規定外，應認共有人間已合意成立分管契約。倘共有人已按
    分管契約占有共有物之特定部分，他共有人嗣後將其應有部
    分讓與第三人，除有特別情事外，其受讓人對於分管契約之
    存在，通常即有可得而知之情形，而應受分管契約之拘束（
    97年度台上字第909號、98年度台上字第1570號判決參照）
    。本件系爭大樓興建出售於公寓大廈管理條例實施前，建商
    唐盟公司所制訂之房屋預定買賣契約書均有上開條款，約定
    頂層屋面共有部分，除架設電視天線及公共設施水電錶查察
    外，歸由第12樓住戶保管使用，而丁○○為12樓住戶之一，
    有建物登記簿謄本在卷可憑（見原審卷(一)10頁），即系爭頂
    層屋面約定由丁○○管理使用，即屬分管契約所約定之專用
    部分。此類約定屋頂平台供頂樓住戶保管使用之情形，於公
    寓大廈管理條例施行前，事實上行之多年，並非少見，系爭
    大樓房屋預定買賣契約書第五條約定內容明確，欲購買系爭
    大樓各戶房屋者於簽約前自應詳加審閱，且各房屋承購戶有
    選擇訂約與否之自由，不因未購買系爭房屋即生不利益，或
    經濟生活受制之情形，難認該約定內容違反誠信原則及公序
    良俗，違反衡平原則而無效。系爭大樓各承購戶相繼與建商
    訂立相同條款之契約，雖丁○○未與其他住戶直接為此項分
    管之約定，然其他住戶既相繼同意簽約購買房屋，應認系爭
    大樓住戶全體已同意該項約定，系爭大樓之共有人已成立分
    管契約。至系爭大樓住戶32戶，原始區分所有權人僅14戶，
    其餘住戶為其後受讓所購買之系爭建物，因受讓人同住系爭
    大樓，或可因原始區分所有權人之讓與人告知，或因現有原
    始區分所有權人14戶之承購戶告知，其受讓人對於分管契約
    之存在，通常即有可得而知之情形，而應受分管契約之拘束
    。此與司法院大法官會議釋字第349號解釋所指憲法保障人
    民財產之意旨無違，應無援用之餘地。又公寓大廈管理條例
    於84年6月28日公布前已取得建造執照之公寓大廈，其區分
    所有權人就公寓大廈共有部分約定專用，並不受公寓大廈管
    理條例第七條各款之拘束，縱將公寓大廈管理條例第七條第
    三款所列共有部分，約定為歸區分所有權人專用，其約定仍
    屬有效，為公寓大廈管理條例第五十五條第二項所明定。是
    魅力羅丹管委會、乙○○抗辯上開買賣契約書之約定，係定
    型化契約條款違反誠信原則及公序良俗，違反強制規定，應
    屬無效等語，不足採取。又魅力羅丹管委會、乙○○抗辯設
    置系爭基地台時曾獲丁○○同意云云，為丁○○所否認，魅
    力羅丹管委會、乙○○未舉證證明，亦不可取。
七、次按共有人就共有物分管之部分，有單獨之管理權，對於無
    權占有或侵奪共有物者，得為自己之利益，為回復共有物之
    請求，無民法第八百二十一條但書規定之適用。系爭頂層屋
    面既為丁○○分管之部分，有單獨之管理權，中華電信公司
    未經丁○○同意，設置系爭基地台，丁○○自得請求中華電
    信公司將系爭基地台之冷氣外機及天線箱及接連管線拆除，
    並將該空間返還丁○○。又丁○○本於所有權請求中華電信
    公司將系爭基地台之冷氣外機及天線箱及接連管線拆除，並
    將該空地交還丁○○，核係其權利之正當行使，並無權利濫
    用之情形，中華電信公司抗辯丁○○之請求，為權利濫用云
    云，不足採取。
八、丁○○主張乙○○為魅力羅丹管委會與中華電信公司簽約時
    之主任委員，代表魅力羅丹管委會與中華電信公司簽約，並
    同意其使用系爭頂層屋面，有使用合約書及基地台房屋租賃
    契約書等在卷可證（見原審卷(一)40至43頁），堪信為真實。
    乙○○明知有上開分管約定，卻未徵得丁○○之同意，擅自
    將系爭頂層屋面部分租予東森公司及中華電信公司，即有故
    意以背於善良風俗之方法侵害丁○○之專用使用利益，丁○
    ○自得依侵權行為之法律關係，請求乙○○負損害賠償責任
    。又按公寓大廈管理委員會，乃大廈全體住戶為執行區分所
    有權人會議決議事項暨公寓大廈管理維護工作，依公寓大廈
    管理條例之規定，互選管理委員若干人所設立之組織。管理
    委員會之組織既為多數人所組成，有一定之運作規則，亦即
    具有「團體性」，並有一定之名稱、事務所、共同目的，其
    向全體住戶收取之公共基金及管理費亦與構成員之個人財產
    分離，此由住戶搬遷公寓大廈時對於管理委員會並無任何財
    產請求權觀之甚明，且係以集會中心主義為基礎，採行多數
    決原理以決定其管理營運，而住戶之更易，亦不影響團體之
    同一性，故公寓大廈管理委員會應認為與社團法人有同一實
    質，公寓大廈管理委員會就其職務範圍內之事項，既有實施
    管理之權能，實際上為管理之主體，又與社團法人有同一實
    質，自應立於與社團法人相同之地位，就其代表人因執行管
    理事務所加諸他人之損害，應類推適用民法第二十八條之規
    定，與該行為人連帶負賠償之責。是魅力羅丹管委會應與行
    為人即乙○○負連帶損害賠償責任。丁○○依侵權行為之法
    律關係，請求乙○○與魅力羅丹管委會連帶負損害賠償責任
    ，自應准許。查，系爭基地台占用系爭頂層屋面僅9.35平方
    公尺（見附圖），而系爭基地台租賃契約約定使用範圍約10
    坪（見原審卷(二)35頁），對丁○○使用系爭頂層屋面妨害不
    大等情，認以占用系爭頂層屋面之面積，依台中市不動產估
    價師公會評估系爭房屋每月合理租金為每坪380元（見外放
    之估價報告書34頁），計算占用面積10坪之損害為每月3800
    元，因第12樓尚有住戶陳盧花，以丁○○所有系爭房屋面積
    216.36平方公尺與第12樓3戶總面積527.64平方公尺（均含
    共用部分面積），有建物登記第二類謄本在卷可證（見原審
    卷(二)95至99頁），以上開面積比例計算，丁○○每月所受損
    害為1558元。自91年10月1日起至96年9月30日止，共60月，
    以每月損害1558元計算，丁○○損害為9萬3480元。因此就
    魅力羅丹管委會出租系爭頂層屋面，造成丁○○損害部分，
    丁○○請求魅力羅丹管委會、乙○○連帶給付9萬3480元，
    及自96年10月13日起至清償日止，按年利率5%計算之利息，
    及自96年10月1日起至中華電信公司拆除系爭基地台，並將
    該空間返還丁○○之日止，按月給付丁○○1558元，為有理
    由。逾此部分之請求，即無理由。至魅力羅丹管委會與中華
    電信公司所簽訂之租賃契約，雖約定每月2萬元，惟該租金
    非單純場地租用費，尚包含預扣10%之所得稅、並提供大樓
    管道間及管線路徑、容許安裝或調整設備等義務，有房屋租
    賃契約在卷可憑（見原審卷(二)34、35頁），尚難以此認每月
    2萬元，為丁○○所受之損害。魅力羅丹管委會係因出租系
    爭頂層屋面而每月收取2萬元租金，除上開侵權行為之情形
    外，尚提供大樓管道間及管線路徑，並容許安裝或調整設備
    等義務，並非無法律上之原因而受利益。則丁○○依不當利
    之法律關係，請求魅力羅丹管委會及乙○○返還利益，即不
    可採。又丁○○主張因系爭頂層屋面設置基地台，使丁○○
    所有系爭房屋迄今無法出租，致其每月損害4000元之租金等
    語。經核系爭房屋目前為空屋，有照片附台中市不動產估價
    師公會不動產估價報告書可憑，系爭房屋委託敬業房屋仲介
    有限公司出租，迄今仍無人承租，有出租授權書、代理租賃
    契約書在卷可憑（見原審卷(一)236頁、本院卷133至135頁）
    ，經本院囑託台中市不動產估價師公會鑑定，採行問卷調查
    法、特徵價格實證分析，均認行動基地台對房價有負面影響
    ，在採行問卷調查法研究，多數人認同基地台對房價影響之
    平均值在10%以上下，系爭房屋上方即為基地台，影響程度
    較一般平均值高，認基地台對系爭房屋價格影響程度在15%
    ，未設基地台每月租金為2萬5000元，設有基地台每月租金
    為2萬1000元，每月租金差額為4000元，有該估價報告書在
    卷可憑（外放），該報告書以比較法、考量當地現況及未來
    發展，將系爭大樓之臨路現況、地形及地勢、時間因素、環
    境因素等個別條件的因素差異及區域因素之條件進行分析及
    調整，具客觀性，應可採取。自可認系爭房屋因設置系爭基
    地台，每月受有4000元租金之損害，是丁○○請求自94年10
    月16日起至98年10月15日，計損失19萬2000元，暨自98年10
    月16日起至中華電信公司拆除系爭基地台，將該空間返還丁
    ○○之日止，按月給付4000元（丁○○以按年給付4萬8000
    元，並無依據，不予採取，應以按月給付為當），為可採取
    。至魅力羅丹管委會、乙○○所為抵銷之抗辯，依民法第三
    百三十九條規定，因故意侵權行為而負擔之債，其債務人不
    得主張抵銷。本件丁○○係因乙○○故意侵權行為所受損害
    ，魅力羅丹管委會、乙○○即不得以丁○○積欠管理費8萬2
    781元，及丁○○應負擔之修繕費5萬3307元主張抵銷，從而
    ，丁○○請求魅力羅丹管委會、乙○○連帶給付28萬5480元
    （即9萬3480元＋19萬2000元＝28萬5480元），及其中9萬34
    80元，自96年10月13日起，其中19萬2000元自同月16日起至
    清償日止，均按年利率5%計算之利息，並自96年10月1日起
    至中華電信公司拆除系爭基地台，將該空間返還丁○○之日
    止，按月連帶給付丁○○1558元，自98年10月16日起至中華
    電信公司拆除系爭基地台，將該空間返還丁○○之日止，按
    月連帶給付丁○○4000元，為有理由，逾此部分之請求，為
    無理由。此外，魅力羅丹管委會、乙○○均無不當得利情事
    ，丁○○依不當得利之法律關係請求，即無理由，應予駁回
    。
九、丁○○主張中華電信公司應知上開分管契約及公寓大廈管理
    條例第三十三條規定，區分所有權人會議之決議，就公寓大
    廈樓頂平臺，設置廣告物、無線電基地台等類似強波發射設
    備或其他類似之行為，設置於屋頂者，應經頂層區分所有權
    人即丁○○之同意，其未經丁○○同意，與魅力羅丹管委會
    訂立系爭基地台租賃契約，即有故意或過失侵害丁○○之權
    利，應與乙○○、魅力羅丹管委會連帶負侵權行為損害賠償
    責任等語，為中華電信公司所否認，並以前詞置辯。查，中
    華電信公司並非系爭大樓之住戶，自不知悉上開分管契約，
    亦無可得而知之情形，而丁○○亦未舉證證明中華電信公司
    已知或可得而知上開分管契約之情形，中華電信公司自不受
    分管契約之拘束。又系爭頂層屋面應屬公寓大廈全體區分所
    有人共有，公寓大廈管理委員會基於共有人使用收益共有物
    之權能，可為全體區分所有人出租頂層屋面予他人，魅力羅
    丹管委會亦作成會議決議，與中華電信公司訂立系爭基地台
    租賃契約，有會議記錄影本在卷可憑（見原審卷(一)60頁），
    則中華電信公司據此向魅力羅丹管委會承租系爭頂層屋面之
    一部分，設置無線電基地台，尚難認有何故意過失侵害丁○
    ○權利之侵權行為情事。而中華電信公司使用系爭頂層屋面
    ，每月給付2萬元租金，亦無何不當得利可言。是丁○○主
    張中華電信公司應負侵權行為損害賠償及返還不當得利之義
    務，並應與乙○○及魅力羅丹管委會負連帶給付之責，即屬
    無據。
十、綜上所述，丁○○本於所有權、侵權行為之法律關係，請求
    中華電信公司將系爭基地台之冷氣外機及天線箱及接連管線
    拆除，並將該空間返還丁○○，請求魅力羅丹管委會、乙○
    ○連帶給付28萬5480元，及其中9萬3480元，自96年10月13
    日起，其中19萬2000元自同月16日起至清償日止，均按年利
    率5%計算之利息，並自96年10月1日起至中華電信公司拆除
    系爭基地台，將該空間返還丁○○之日止，按月連帶給付丁
    ○○1558元，自98年10月16日起至中華電信公司拆除系爭基
    地台，將該空間返還丁○○之日止，按月連帶給付丁○○40
    00元，為有理由，逾此部分之請求，為無理由，應予駁回。
    原審就上開准許丁○○請求部分，為丁○○勝訴之判決，並
    依聲請為假執行及免假執之宣告，核無不合。魅力羅丹管委
    會、乙○○、中華電信公司上訴論旨，仍執陳詞，指摘原判
    決該部分不當，求予廢棄，為無理由。原審就上開駁回丁○
    ○請求部分，為丁○○敗訴之判決，並駁回其假執行之聲請
    ，核無不合。丁○○上訴論旨，指摘原判決該部分不當，求
    予廢棄，為無理由。原審就上開駁回丁○○請求部分，為丁
    ○○勝訴之判決，並為准其假執行之聲請，即有未洽。魅力
    羅丹管委會、乙○○上訴論旨，指摘原判決該部分不當，求
    予廢棄，為有理由。本件因部分假執行之宣告廢棄，為求明
    確，再諭知如主文所示。本件事證已臻明確，兩造其餘攻擊
    防禦方法及舉證，核與判決結果不生影響，無庸逐一論列，
    併此敘明。
據上論結：本件魅力羅丹管委會、乙○○上訴為一部有理由，一
部無理由，丁○○、中華電信公司之上訴，為無理由，依民事訴
訟法第四百五十條、第四百四十九條第一項、第七十九條、第八
十五條第一項前段、第二項，判決如主文。
中    華    民    國    99    年    1     月    20    日
                民事第一庭    審判長法  官  吳火川
                                    法  官  陳繼先
                                    法  官  饒鴻鵬
以上正本係照原本作成。
如對本判決上訴，須於收受判決送達後20日內向本院提出上訴書
狀，其未表明上訴理由者，應於提出上訴後20日內向本院提出上
訴理由書（須按他造人數附具繕本）。
上訴時應提出委任律師為訴訟代理人之委任狀。具有民事訴訟法
第466條之1第1項但書或第2項之情形為訴訟代理人者，另應附具
律師及格證書及釋明委任人與受任人有該條項所定關係之釋明文
書影本。
                                    書記官  林明冬
中    華    民    國    99    年    1     月    21    日
                                                      Ｖ


司法院資訊處製作；財團法人民間司法改革基金會備份。
